【裁判字號】    99,抗,867
【裁判日期】    990629
【裁判案由】    侵權行為損害賠償
【裁判全文】
臺灣高等法院民事裁定                   99年度抗字第867號
    抗  告  人  招商物產管理有限公司
    法定代理人  乙○○
上列抗告人因與甲○○間侵權行為損害賠償事件，對於中華民國
99年4月14日臺灣臺北地方法院99年度抗字第867號裁定提起抗告
，本院裁定如下：
    主  文
抗告駁回。
抗告訴訟費用由抗告人負擔。
    理  由
一、按附帶民事訴訟，係因犯罪而受損害之人請求回復其損害之
    程序，其請求之範圍，應依民法之規定，故附帶民事訴訟必
    限於起訴之犯罪事實侵害個人私權，致生損害者，始得提起
    之，最高法院26年鄂附字第22號判例可資參照。
二、本件抗告人就臺灣臺北地方法院96年度囑重訴字第2號違反
    證券交易等案件對於相對人甲○○提起附帶民事訴訟，主張
    ：訴外人王金英為訴外人嘉新食品化纖股份有限公司（下稱
    嘉食化公司）董事長，訴外人王又曾為力霸集團實際負責人
    ，相對人甲○○為訴外人中華商業銀行股份有限公司（下稱
    中華商銀）太原分行經理。相對人及王又曾、金世英明知嘉
    食化公司財務不佳，已無償債能力，利用其向中華商銀貸款
    之際，強迫其搭買嘉食化公司所發行私募公司債（下稱嘉食
    化公司債）作為授信撥款條件，不買則不撥款，其為儘速取
    得中華商銀之貸款，不得不配合購買公司債，其於民國94年
    8月23日中華商銀撥款日，即將部分貸款金額新臺幣（下同
    ）8,500萬元匯至嘉食化公司設在中華銀行營業部帳戶，以
    購買嘉食化公司債。詎力霸集團於95年12月29日向法院聲請
    重整及財產保全緊急處分，證券交易所隨即宣布嘉食化公司
    股票當日停止交易，其受有上開款項之損失。相對人所為係
    犯刑法第342條第1項、銀行法第33條（依修正前第127絛之1
    處罰）、第125條之2第1項、第2項、第33條之4第1項、第32
    條（依第127條之1處罰）、刑法第339條詐欺罪及證券交易
    法第171條第1項第3款、第2項，經檢察官提起公訴，由原法
    院96年度矚重訴字第2號刑事判決判處相對人有期徒刑10年
    ，併科罰金2600萬元，爰依民法第184條第1項前段、第2項
    規定，請求賠償8,500萬元及自94年8月24日起至清償日止，
    按週年利率5%之計算之利息。經原法院刑事庭移送民事庭審
    理，民事庭認相對人所犯違反銀行法行為，非直接侵害個人
    法益之犯罪，抗告人提起刑事附帶民事訴訟不合法，駁回其
    訴，抗告人不服，提起本件抗告。
三、查原法院96年度矚重訴字第2、3號、97年度金重訴字第2號
    、97年度金訴字第1號刑事案件，認定甲○○於88年間任中
    華商業銀行南港分行副理兼帳戶管理員，89年3月間升任中
    華商業銀行太原路分行經理迄96年初，同時身兼中華商業銀
    行企營北四區區經理，於任職太原路分行經理期間，以搭售
    公司債之方式辦理抗告人之授信貸款案，明知抗告人於94年
    1至6月無營收，獲利能力有待改善，94年6月流動比率17.7
    ％，短期償債能力不佳，總資產周轉率及淨值周轉年率化均
    為0次，經營效能待改善，94年6月借款餘額91853仟元，逾
    近2年營收，為圖使嘉食化公司取得資金之利益，無視於前
    開情形，仍與第三人張世欽、劉衛桑、吳金寶、王又曾等人
    基於不法犯意聯絡，於授審會、董事會、常務董事會就抗告
    人申請授信案件通過核貸等情，構成銀行法第33條之4 第1
    項、第32條之銀行負責人，二人以上共同連續意圖為自己及
    第三人不法之利益暨損害銀行之利益，而為違背其職務之行
    為，致生損害於銀行之財產，其犯罪所得達1億元以上之罪
    嫌，應依銀行法第125條之2第1項後段、第2項、第127條之1
    處罰等事實，有前述刑事判決書在卷可稽。
四、抗告人雖以：銀行法第1條明定「為健全銀行業務經營，『
    保障存款人權益』，適應產業發展，並使銀行信用配合國家
    金融政策，特制定本法」，足見該法兼具保護國家社會及存
    款人個人法益之目的，而力霸公司及嘉食化公司之財務狀況
    不佳，相對人以搭售上開公司之無擔保公司債為授信條件，
    致其財務陷入更不利之情況，其身為銀行授信戶兼存款戶之
    個人法益自同受侵害，自得對相對人提起刑事附帶民事訴訟
    云云。然查，相對人上揭違反銀行法之行為，係破壞國家有
    關經營銀行業務應經特許之制度，係損害銀行之利益，而非
    直接侵害個人法益之犯罪，雖銀行法寓有保障存款人權益之
    目的，惟國家法益與社會法益之破壞，必然間接傷害到不特
    定範圍之個人之原始利益，此乃國家法益與社會法益之性質
    所致，尚難以抗告人兼具存款人之身分，即認其屬因相對人
    犯銀行法之罪而受損害之人，此從上開刑事判決之犯罪事實
    中，認定甲○○所為上開違反銀行法行為，足生損害於中華
    商銀及全體股東權益，而未述及抗告人所控搭配購買不良公
    司債之損害，亦可徵之。是依前開判例要旨，抗告人提起刑
    事附帶民事訴訟，請求相對人賠償，自非合法，原裁定駁回
    抗告人之起訴，核無不合。抗告意旨指摘原裁定不當，聲明
    廢棄，為無理由，應予駁回，爰裁定如主文。
中    華    民    國    99    年    6     月    29    日
                    民事第九庭
                        審判長法  官  黃熙嫣
                              法  官  林玲玉
                              法  官  陳玉完
正本係照原本作成。
如不服本裁定，應於收受送達後10日內向本院提出抗告狀，並應
繳納抗告費新台幣１千元。
中    華    民    國    99    年    7     月    2     日
                              書記官  鎖瑞嶺

司法院資訊處製作；財團法人民間司法改革基金會備份。
